【裁判字號】    96,上易,113
【裁判日期】    970108
【裁判案由】    損害賠償
【裁判全文】
臺灣高等法院高雄分院民事判決         96年度上易字第113號
上  訴  人  乙○○
訴訟代理人  丁○○
被上訴人    戊○○
上列當事人間因請求損害賠償事件，對於民國96年4 月25日臺灣
高雄地方法院95年度訴字第4227號第一審判決提起上訴，本院於
96年12月25日辯論終結，茲判決如下：
    主  文
原判決關於命上訴人給付超過新台幣伍拾萬陸仟零肆元部分，及
該部分假執行之宣告，暨訴訟費用之裁判均廢棄。
上開廢棄部分，被上訴人在第一審之訴及其假執行之聲請均駁回
。
其餘上訴駁回。
第一、二審訴訟費用由上訴人負擔十分之六，餘由被上訴人負擔
。
    事實及理由
一、被上訴人起訴主張：伊於日前因與上訴人就碼頭卸貨問題發
    生爭執，上訴人竟於民國95年3 月17日上午8 時30分，在高
    雄市前鎮區○○○路與大華路口飲料攤前，手持不明工具毆
    打伊頭部，致伊受有上唇開放性傷口撕裂傷2.5 公分、左手
    左足腫脹麻木、頭部外傷併右側顱內出血、左側肢體無力、
    左側顏面挫裂傷等傷害，計支出醫療費用新台幣（下同）1
    萬8004元。且伊受傷後仍有頭部昏昡等後遺症，一年期間無
    法擔任大貨車駕駛工作，以事發前每月平均有5 萬元之收入
    計算，總計受有60萬元不能工作之損失。上訴人自應賠償上
    開財產上損失，及精神慰撫金30萬元，計為91萬8004元。爰
    依侵權行為損害賠償之法律關係，請求上訴人賠償所受損害
    91萬8004元，並陳明願供擔保聲請准為假執行之宣告。
二、上訴人則以：伊並無因碼頭卸貨問題與被上訴人發生爭執，
    係被上訴人明知罹患高血壓，未注意保持情緒穩定，反而一
    再故意對伊挑釁，在高雄港內53號碼頭先趁伊上車時利用車
    門夾傷伊，復揮拳毆打伊，己身卻因情緒過於激烈，引起高
    血壓性腦中風，暈眩倒地碰觸地面受傷，與上訴人無涉。且
    被上訴人於95年3 月17日腦中風後，仍可自行開車離開現場
    ，迄同年月25日發生二度腦中風，始至邱綜合醫院接受開顱
    手術，顯係因自身疾病引起，非伊傷害所致。又被上訴人主
    張每月收入5 萬元，受有一年無法工作損失60萬元，亦屬高
    估，應扣除成本後計算其損失等語，資為抗辯。
三、原審判決上訴人應給付被上訴人81萬8004元，並為附條件准
    、免假執行之宣告，而駁回被上訴人其餘之訴及假執行之聲
    請。上訴人就原審判命給付部分聲明不服，求為判決：(一)原
    判決不利上訴人部分廢棄，(二)上開廢棄部分，被上訴人在第
    一審之訴及假執行之聲請均駁回；被上訴人則求為判決：上
    訴駁回。
四、兩造爭執及不爭執之事項：
  (一)兩造對於下列事項並不爭執，堪認為真實（原審卷52頁）：
  1.被上訴人受有上唇開放性傷口撕裂傷2.5 公分、左手左足腫
    脹麻木、頭部外傷併右側顱內出血、左側肢體無力、左側顏
    面挫裂傷等傷害。
  2.被上訴人因傷住院開刀治療業已支付醫療費用1 萬8004元。
  (二)兩造爭執事項為：
  1.被上訴人上述傷害是否上訴人毆打所致？被上訴人就其所受
    傷害，是否與有過失？
  2.被上訴人得請求賠償之金額為何？
五、茲就兩造爭執事項，論述如下：
  (一)被上訴人主張因遭上訴人毆打成傷，並導致顱內出血接受開
    顱手術等語；上訴人則辯稱：是被上訴人先動手利用車門夾
    傷伊，伊推開車門之際，被上訴人因己身原即罹患高血壓等
    病症，加上情緒反應過激，引起高血壓性腦中風，暈眩倒地
    碰觸地面受傷等語置辯。經查：
  1.被上訴人主張遭上訴人毆打成傷，業經提出高雄長庚醫院、
    邱外科醫院之診斷證明書為憑（附民卷第12至14頁）。經本
    院調取被上訴人在上開醫院之病歷資料，據長庚醫院於95年
    3 月17日之被上訴人急診紀錄記載：病患主訴被人毆打；左
    側上唇2.5 公分撕裂傷，深及肌肉層（本院卷第81頁、83頁
    ），則被上訴人左上唇之撕裂傷，非僅止於表皮之擦挫傷或
    瘀腫傷，足認其確係受到不明鈍器攻擊，非自行跌倒碰撞地
    面所致，與被上訴人一再陳稱係受到上訴人持不明之修車工
    具攻擊，尚屬相符。即邱外科醫院亦函覆稱：由電腦斷層圖
    片得知，被上訴人頭部外傷併右側顱內出血及左側顏面挫裂
    傷係外力造成（原審卷39頁）。另依長庚醫院病歷及96年10
    月19日函文記載被上訴人左手、左足有挫擦傷（本院卷81頁
    背面、142 頁），及證人即於案發後到場之警員己○○證稱
    ：當時看到被上訴人是以右手撐在地上，是坐在地上，頭部
    沒有撞到地面（本院卷108 至109 頁），足認被上訴人受傷
    後確有跌倒在地，致手、足部受有擦挫傷，然該傷勢並非嚴
    重，故長庚醫院於病歷或診斷證明書均未記載處置情形。從
    而，堪認上訴人辯稱：未毆打被上訴人，是其自行跌倒碰撞
    地面受傷云云，核無足採。
  2.據長庚醫院就被上訴人受傷情形，與其嗣後因顱內出血至邱
    外科醫院接受開顱手術，其間之因果關係函覆稱：病患於急
    診當時有頭部外傷，但無明顯噁心、嘔吐現象，故予以急診
    觀察，並預約門診追蹤；頭部外傷後，隔一段時間才出現硬
    顱膜下出血，在老年人不常見但可能發生（本院卷142 頁）
    ，並不排除被上訴人嗣後發生顱內出血之可能性。是被上訴
    人嗣後因頭痛始轉至邱外科就診，並診斷出顱內出血而接受
    開顱手術，其間固有8 天之時間差，然上訴人未能舉證被上
    訴人在其間另有受傷之事實，且據證人甲○○稱：被上訴人
    自95年3 月17日受傷後，就沒有回去跑車（本院卷112 頁）
    ，足認被上訴人至邱外科就醫，係因同一次加害行為所致之
    傷害。
  3.按損害賠償之債，以有損害之發生及有責任原因之事實，並
    二者之間，有相當因果關係為成立要件（最高法院48年台上
    字第481 號判例參照）；所謂相當因果關係，係以行為人之
    行為所造成的客觀存在事實為觀察，依吾人智識經驗判斷，
    通常均有發生同樣損害結果之可能者，該行為人之行為，即
    與損害間有因果關係。準此，倘被害人之身體狀況，加上外
    來之加害行為，在通常情況下即會發生該當結果時，仍應認
    加害行為與損害間有相當因果關係存在（最高法院95年度台
    上字第449 號判決參照)。 被上訴人因有高血壓之病史，具
    有易導致血管硬化、高血壓性腦血管疾病之傾向，加上上訴
    人外來之加害行為，在通常情況下，足以使其情緒過於激動
    ，及因外力之介入，使原本脆弱之腦血管破裂而引起出血現
    象，是應認上訴人攻擊被上訴人頭部之加害行為，與被上訴
    人顱內出血間，具有相當因果關係。
  4.上訴人另主張被上訴人明知有高血壓病史，仍故意挑釁，約
    其赴碼頭單挑，且利用上訴人下車之際以車門將其夾傷，上
    訴人將其推開而倒地，致發生腦出血之傷害，係因己身疾病
    所造成云云。惟按正當防衛，係對於現時不法之侵害，為防
    衛自己或他人之權利所為之行為而言，本件上訴人與許某互
    毆，既未能證明許某先行侵害，即無主張正當防衛之餘地；
    又許某雖原患有肝硬化等症，而為上訴人所不知，惟許某之
    死亡，本由於上訴人毆打行為所促成，不能以許某未預為告
    知其已患有何疾病，而謂許某就其死亡之發生，亦與有過失
    （最高法院73年度台上字第4045號判決參照）。又被害人之
    行為須予損害之發生或擴大以助力，而與損害之發生與擴大
    有相當因果關係者，始有過失相抵之適用（最高法院71年度
    台上字第419 號判決參照）；互毆係互有故意傷害他方，不
    生過失問題（最高法院71年度台上字第1179號判決參照）。
    經查，證人丙○○證稱：大約95年3 、4 月間某一天早上約
    10點多，看到上訴人臉有傷口並且腫起來，還有一邊的手有
    受傷，傷口好像是擦傷，上訴人表示是和司機打架，因為約
    定打完架互不追究，故不用驗傷（本院卷113 頁），及上訴
    人提出由金達國術館出具之傷情說明書記載是「左頭骨肱扭
    傷」（本院卷99頁），均與上訴人所稱被車門夾傷，應屬身
    體或肢體之瘀腫傷，並不相同，則丙○○之證詞固足證明兩
    造曾經互毆，然不足證明上訴人所辯先遭被上訴人以車門夾
    傷之事實，況且上訴人如遭車門夾傷，大可駕車離開現場，
    無須再持不明之工具對被上訴人攻擊，是核難認上訴人所為
    屬正當防衛行為。又被上訴人己身患有高血壓疾病，縱因上
    訴人之加害行為促成顱內出血，按之上開說明，亦不得認就
    此傷害之發生與有過失。
  5.綜上，堪認上訴人確有毆打被上訴人之加害行為，且其加害
    行為與被上訴人之傷勢有相當因果關係。
  (二)次按民法第184 條第1 項前段規定，因故意或過失，不法侵
    害他人之權利者，負損害賠償責任；第193 條第1 項規定，
    不法侵害他人之身體或健康者，對於被害人因此喪失或減少
    勞動能力或增加生活上之需要時，應負損害賠償責任；第19
    5 條第1 項規定，不法侵害他人之身體、健康者，被害人雖
    非財產上之損害，亦得請求賠償相當之金額。上訴人毆打被
    上訴人成傷，自應按上開規定，賠償被上訴人所受損害。茲
    就被上訴人請求之金額審核准駁如下：
  1.醫療費用部分：被上訴人主張因受上開傷害支出醫療費用計
    1 萬8004元，經提出醫療費用收據18紙為證，且為上訴人所
    不爭執，堪認被上訴人此部分請求，為有理由。
  2.工作收入損失部分：被害人因身體健康被侵害而喪失勞動能
    力所受之損害，其金額應就被害人受侵害前之身體健康狀態
    、教育程度、專門技能、社會經驗等方面酌定之，不能以一
    時一地之工作收入為準（最高法院63年度台上字第1394號判
    例參照）。被上訴人主張其原駕駛自己所有、靠行之大貨車
    在碼頭載運貨物，受傷後1 年無法工作，依每月5 萬元收入
    計算，請求無法工作之損失60萬元。上訴人對於被上訴人以
    自己所有貨車載運貨物為業，並不爭執，然否認每月淨收入
    達5 萬元，辯稱：被上訴人之收入扣除油費、輪胎、保養、
    靠行等費用後，每月收入應僅有1 至2 萬元等語。參以上訴
    人自承工作性質與被上訴人相同，每月約有6 萬元，最多7
    萬、8 萬元等語；證人甲○○稱：我每月平均收入7 、8 萬
    元，被上訴人收入和我差不多（本院卷112 頁），及被上訴
    人稱：車子目前沒有在開，也未僱用司機，因為僱用司機每
    趟抽成3 成，並不划算（本院卷160 頁），堪認被上訴人每
    月收入固可達7 、8 萬元，然扣除成本後，其收入與被僱用
    之司機抽成相差無幾，是如依每月8 萬元之3 成計算，其淨
    收入為每月2 萬4 千元。又被上訴人受傷致顱內出血，並經
    過開顱手術，已如前述，而腦部為人體重要器官，回復甚難
    ，並經甲○○證稱被上訴人受傷後即未再跑車，則被上訴人
    主張復原時間1 年，應屬合理期間。此外，被上訴人未能提
    出具體之收入證明，是依1 年無法工作期間計算所受損害，
    於扣除必要之成本費用後，為28萬8 千元。被上訴人在此範
    圍內之請求，為有理由；逾此部分之請求，為無理由，應予
    駁回。
  3.精神損害賠償部分：被上訴人因上訴人之不法侵害，致受有
    上述之嚴重傷害，其身體及精神自受有相當之痛苦，應由上
    訴人賠償其精神上所受損害。爰審酌被上訴人學歷為國小畢
    業，工作主要是擔任司機，上訴人則未受教育，工作性質及
    收入大抵與被上訴人相同，上訴人之加害情節，及事發後未
    主動將被上訴人送醫，並迴避其責任，被上訴人於術後仍有
    癲癇後遺症可能等有關兩造經濟狀況、社會地位、損害程度
    及其精神受損時間等一切情狀，認被上訴人請求精神慰撫金
    以20萬元為相當。
  4.綜上，被上訴人得請求上訴人賠償之金額為50萬6004元（18
    004＋288000＋200000＝506004 ）。
六、綜上所述，被上訴人本於侵權行為之法律關係，請求上訴人
    賠償所受損害，於50萬6004元範圍內，為有理由，應予准許
    。逾此所為請求，為無理由，應予駁回，其假執行之聲請失
    所附麗，應併予駁回。原審就超過上開應准許部分，為上訴
    人敗訴之判決，並為假執行之宣告，自有未洽。上訴意旨就
    此部分指摘原判決不當，求予廢棄改判，為有理由。至於上
    開應准許部分，原審判命上訴人給付，並為假執行之宣告，
    核無違誤，上訴意旨，就此部分，仍執陳詞，指摘原判決不
    當，求予廢棄，為無理由，應駁回其上訴。兩造其餘之攻擊
    、防禦，核與判決結果不生影響，毋庸一一論列，併此敘明
    。
據上論結，本件上訴為一部有理由，一部無理由，依民事訴訟法
第450 條、第449 條第1 項、第79條，判決如主文。
中    華    民    國    97    年    1     月    8     日
                             民事第一庭
                                審判長法官  黃金石
                                法      官  林健彥
                                法      官  謝肅珍
以上正本證明與原本無異。
本件不得上訴。
中    華    民    國    97    年    1     月    8     日
                                書  記  官  蘇恒仁


司法院資訊處製作；財團法人民間司法改革基金會備份。
